【裁判字號】    98,訴,1769
【裁判日期】    990324
【裁判案由】    偽造文書等
【裁判全文】
臺灣高雄地方法院刑事判決              98年度訴字第1769號
公  訴  人  臺灣高雄地方法院檢察署檢察官
被      告  甲○○
上列被告因偽造文書等案件，經檢察官提起公訴（98年度偵緝字
第1520號），本院判決如下：
    主  文
甲○○犯行使偽造私文書罪，處有期徒刑陸月；又犯業務侵占罪
，處有期徒刑拾月。應執行有期徒刑壹年。
    事  實
一、甲○○自民國87年3 月1 日起，至97年10月間止，受僱於國
    泰人壽保險股份有限公司（下稱國泰人壽公司）擔任業務員
    ，負責業務招攬、收費、理賠服務等工作，為從事業務之人
    。詎其明知向客戶收取保費後，須全數交予國泰人壽公司，
    不得擅自予以處分或挪用，竟意圖為自己不法之所有，利用
    職務之便，於96年12月21日向國泰人壽公司保戶丙○○收取
    保費新台幣（下同）88萬元後，未將之轉交國泰人壽公司，
    而易持有為所有之意侵占入己。嗣甲○○為掩飾該侵占犯行
    ，復意圖供行使之用，而基於行使偽造私文書之犯意，未經
    國泰人壽公司鹽埕分公司經理張水好之同意或授權，於不詳
    之時、地，擅自在彰化商業銀行北門分行送款簿（下稱彰銀
    送款簿）上填載匯款88萬元至國泰人壽公司之不實事項，並
    盜蓋張水好所有之「生調章」1 枚於其上，再於97年1 月21
    日持之向丙○○行使，致丙○○不疑有他，誤以為係國泰人
    壽公司收取保費之憑據，足生損害於張水好。嗣丙○○覺得
    收據有異，撥打免付費電話詢問國泰人壽公司，國泰人壽公
    司人員始循線查悉上情。
二、案經國泰人壽公司訴由臺灣高雄地方法院檢察署檢察官偵查
    起訴。
    理  由
一、證據能力部分：
    本判決所引之傳聞證據，當事人均同意列為證據，本院審酌
    上開證據之取得過程並無瑕疵，又與待證事實具有關聯性，
    證明力亦非明顯過低，採為本案證據具有適當性，依刑事訴
    訟法第159 條之5 第1 項規定，得為證據。
二、訊據被告甲○○固不否認確有收受丙○○匯入其帳戶內之88
    萬元，並有於彰銀送款簿上盜蓋國泰人壽公司鹽埕分公司總
    經理張水好之「生調章」，再持之向丙○○行使，用以證明
    國泰人壽公司有收受丙○○88萬元保費，惟矢口否認有何業
    務侵占之犯行，並辯稱：我與丙○○之間除了保費之外，丙
    ○○還有私下拿錢給我作投資，這88萬元就是她私下投資的
    款項，但她為了怕她先生知道，所以就要求我開立收據給她
    先生看，我才會用公司經理的印章開收據給她，而這88萬元
    既然不是保費，就沒有侵占的問題云云。經查：
（一）甲○○自民國87年3 月1 日起，至97年10月間止，受僱於
      國泰人壽公司擔任業務員，負責業務招攬、收費、理賠服
      務等工作，為從事業務之人；丙○○前為其夫呂正款投保
      國泰人壽創世紀變額萬能壽險12萬元之投資型保險，保單
      自96年11月21日生效；其於96年12月21日向丙○○收取88
      萬元後，並未將上開款項交付予國泰人壽公司，且未經國
      泰人壽公司鹽埕分公司經理張水好之同意或授權，擅自在
      彰銀送款簿上填載匯款88萬元至國泰人壽公司之不實事項
      ，並盜蓋張水好所有之「生調章」1 枚於其上，於97年1
      月21日持之向丙○○行使，作為國泰人壽公司收取保費之
      憑據等情，業據被告自承在卷，並有證人即國泰人壽公司
      告訴代理人乙○○於偵詢中、證人即國泰人壽鹽埕分公司
      經理黃張水好於偵詢中、證人丙○○於偵詢、偵訊中證述
      明確，並有國泰人壽公司員工基本資料、彰銀送款簿、國
      泰人壽保險單、彰化商業銀行鹽埕分行98年4 月12日彰鹽
      埕字第0980838 號函、彰化商業銀行北門分行98年4 月27
      日彰北門字第098000985 號函、彰化銀行支票存款帳號資
      料及交易明細查詢、丙○○國泰世華銀行活期儲蓄存款存
      摺影本、國泰世華商業銀行98年7 月23日國世前金字第09
      80000106號函暨丙○○、甲○○之帳戶交易明細表、國泰
      公司稽核報告、保戶電話申訴紀錄各1 份（偵一卷第4-5
      頁、第15-17 頁、第33-42 頁、第49頁、第52頁、第55-1
      25頁、第128-129 頁，偵二卷第36-40 頁、第46-58 頁、
      第102-103 頁）在卷可稽。此部分事實，堪以認定。
（二）被告雖以前詞置辯，惟查：
   1、證人丙○○於偵詢、偵訊及本院審理中均證稱：96年11月
      被告找我買本件投資型保單，本來說要買100 萬元，後來
      因為我資金不足，被告就說先買12萬元，96年12月我投入
      88萬元彈性保費，就是加碼投資型保單；88萬元是匯到甲
      ○○國泰世華的帳戶內，當時我不知道有國泰的專戶，所
      以就直接匯給被告；我與被告有私人金錢往來，因為被告
      說公司裡有繳現的獎金制度，2 個月就可以獲利15％，例
      如60萬元放在他那邊，每2 個月可以取得9 萬元的利息，
      我才會陸續加碼，另外也有保險費，這88萬元我可以確定
      是要投資保單；我發現被告給我的收據有問題之後，有打
      國泰人壽公司的免付費電話申訴，被告又跟我說他有資金
      缺口，希望我可以幫助他，他可以給我20％的利息，我先
      生還在擔心錢拿不回來，但我看他態度堅定，覺得他應該
      不是這種人，才會又相信他，後來發現他還是在騙我等語
      （偵一卷第15-17 頁，偵二卷第36-40 頁、第102-103 頁
      ，本院卷第17-20 頁）。佐以卷附國泰人壽創世紀變額萬
      能壽險（丁型）要保書上載明，本件保險契約要保人為丙
      ○○，第一次主約保費為12萬元，之後得彈性增加保險費
      ，其保費費用率為每次彈性保險費之5 ％（偵一卷第33-4
      2 頁），足認該投資型保單可彈性增加保費。且自被告與
      丙○○國泰世華銀行帳戶之資金往來紀錄（偵二卷第76-8
      0 頁、第83-85 頁）可知，丙○○原保險契約之保險費12
      萬元，係於96年11月21日以轉帳方式匯入被告帳戶，之後
      又於96年12月21日以同樣轉帳方式匯款88萬元至被告帳戶
      。則證人前開就該88萬元係用以彈性加保原12萬元之保險
      ，湊成100 萬元之投資型保單，並以為被告會代其繳納保
      險費之證述，非不可採。
   2、又被告收取丙○○匯款之88萬元後，以國泰人壽公司經理
      張水好之名義，開立彰銀送款簿予證人，用作證明國泰人
      壽公司有收受丙○○交付之88萬元保費乙情，業據被告自
      承在卷，並有彰銀送款簿1 份（偵一卷第49頁）在卷供參
      。若該筆88萬元之款項，並非用以彈性加保，為何被告要
      以國泰人壽公司鹽埕分公司總經理「張水好」之名義出具
      收據，而非以自己名義為之？況本件丙○○所購買之投資
      型保單，被保險人為丙○○之先生呂正款，其並於保單上
      簽名，此有國泰人壽保險單1 份（偵一卷第33-42 頁），
      可見其早已明確知悉本件保單之存在並同意投保。而丙○
      ○加碼購買保單，對被保險人而言，係屬有利，其當無阻
      止丙○○加碼購買之必要。則被告偽造彰銀送款簿之目的
      ，自係為了要取信於丙○○，而非為了要安撫其先生。再
      被告就此部分，又無法提出相關證據相佐，自難單以被告
      空言所辯，即為有利被告之認定。
   3、而被告雖又辯稱：我與丙○○之間有私人投資款項往來，
      就是我公司的繳現獎金，所以我每個奇數月都會匯9 萬元
      之利息給丙○○，用作投資紅利；丙○○因本件保單問題
      向國泰人壽公司申訴後，仍於97年5 月19日匯款1 萬元給
      我，與當月應得的9 萬元紅利，併同加碼投資我的繳現獎
      金，而且97年10月20日丙○○又匯款30萬元到我的帳戶，
      顯見她不斷匯款給我，就是要加碼投資我的獎金，是因為
      之後金融海嘯爆發，丙○○才會想要告我，以保護自己的
      資金云云，核與丙○○國泰世華銀行帳戶之交易明細資料
      （偵二卷第65-72 頁）相符。然丙○○之帳戶分別於96年
      11月16日、97年1 月16日、97年3 月20日、97年7 月22日
      、97年9 月16日有9 萬元之款項存入，此有丙○○國泰世
      華銀行帳戶之交易明細資料1 份（偵二卷第65-72 頁）在
      卷足憑。若真如被告所述，該88萬元款項，係用以投資被
      告之繳現獎金，每2 個月有9 ％之獲利率，則證人既已多
      投入88萬元，被告理應於丙○○加碼後之97年1 月16日起
      ，每期多加計利息予丙○○才是，怎會一直都是固定9 萬
      元之利息？益見該88萬元並非係丙○○用以投資被告之私
      人獎金。且證人丙○○於本院審理中證稱：97年5 月19日
      我確實有匯款1 萬元給被告，加上原本該拿的利息9 萬元
      ，等於是加碼10萬元投資；97年10月20日我又匯款30萬元
      到被告帳戶，當時我已經跟國泰人壽公司申訴了，我有問
      他是怎麼回事，為什麼公司要查他的帳，但他跟我說是公
      司誤會他，而且他朋友有資金缺口，要跟我調錢，結果這
      筆錢也沒有回來等語（本院卷第18-20 頁）。可見丙○○
      雖然開始覺得有所疑慮，而向國泰人壽公司電話申訴，然
      被告仍飾詞偽稱係公司誤會，丙○○基於朋友情義，一再
      誤信，並挺身相助，被告卻以此情置辯，要無可採。
   4、被告雖又聲請傳喚丙○○之先生到庭，證述其與丙○○之
      先生曾有當面協商債務。惟此情已為事後被告如何清償侵
      占款項之問題，與本案被告是否有業務侵占之犯行無涉，
      此部分調查證據之聲請核無關聯性與必要性，併予敘明。
（三）綜上，本件被告行使偽造私文書及業務侵占之犯行，事證
      明確，應依法論科。
三、查被告對於國泰人壽公司向客戶收取之保險費用及款項具有
    業務上之持有關係，被告竟恣意將之侵占入己而挪作他用，
    冒用該公司公里張水好之名義偽造彰銀送款簿並持以行使，
    核其所為，係犯刑法第216 條、第210 條之行使偽造私文書
    罪，及同法第336 條第2 項之業務侵占罪。又被告盜用「張
    水好」生調章之行為，應為偽造彰銀送款簿之階段行為，而
    偽造彰銀送款簿之低度行為，更為行使上開私文書之高度行
    為所吸收，均不另論罪。再被告所犯業務侵占罪及行使偽造
    私文書罪間，犯意各別，行為互殊，應分論併罰。爰審酌被
    告身為保險公司業務員，對於公司業務之推廣應不遺餘力，
    卻利用客戶丙○○對其之信任，侵占投資型保單之彈性保費
    88萬元，偽造彰銀送款簿與丙○○，用以作為其向丙○○收
    取款項已繳回公司之證明，而使得該保單金額並未增加，對
    於該保單保險人之權益保障侵害甚大，且其前因本案逃匿，
    經通緝始緝捕到案，而迄今未與丙○○達成和解，或賠償丙
    ○○之損失，難認其有還款誠意及悔意，若非國泰人壽公司
    因此申訴案件而認賠丙○○之加碼88萬元保單，丙○○勢必
    求償無門，所為實有不該，惟念其前無犯罪紀錄，此有臺灣
    高等法院被告前案紀錄表前案紀錄表可稽，素行尚可，並斟
    酌其犯罪之動機、手段、目的等一切情狀，分別量處如主文
    所示之刑，並定應執行刑如主文所示，以資懲擏。
四、至被告所偽造，性質上屬私文書之彰銀送款簿1 紙，固係供
    其為本件犯罪所用之物，然業已由被告提出向丙○○行使，
    並由丙○○收執，不復為被告所有，自不得依刑法第38條第
    1 項第3 款之規定為沒收之諭知。另按刑法第219 條所定不
    問屬於犯人與否沒收之者，以偽造之印章、印文或署押為限
    ，盜用者不在其列（最高法院48年臺上字第113 號、51年臺
    上字第1054號判例意旨參照）。查本件被告於彰銀送款簿上
    所蓋印之「張水好」印文1 枚，係盜用國泰人壽公司鹽埕分
    公司經理張水好之生調章所蓋印，且該印章係國泰人壽公司
    員工自行投保專用而屬真正，業據被告供承，並經證人張水
    好於偵詢中確認在案（偵一卷第128-129 頁，本院卷第24頁
    ），故此盜用印章所產生之印文，當非屬偽造之印文，而不
    在上開規定必須沒收之列，起訴意旨猶認該印文係屬偽造，
    聲請依刑法第219 條之規定宣告沒收，容有未洽，附此敘明
    。
據上論斷，應依刑事訴訟法第299 條第1 項前段，刑法第210 條
、第216 條、第336 條第2 項，第51條第5 款，刑法施行法第1
條之1 第1 項、第2 項前段，判決如主文。
本案經檢察官許怡萍到庭執行職務。
中    華    民    國    99    年    3     月    24    日
                刑事第十二庭  審判長法  官  黃建榮
                                    法  官  林勳煜
                                    法  官  楊珮瑛
以上正本證明與原本無異。
如不服本判決應於收受送達後10日內向本院提出上訴書狀，並應
敘述具體理由；如未敘述上訴理由者，應於上訴期間屆滿後20日
內向本院補提理由書（均須按他造當事人之人數附繕本）「切勿
逕送上級法院」。
中    華    民    國    99    年    3     月    25    日
                                    書記官  郭南宏
附錄本件論罪科刑法條全文
中華民國刑法第210條
（偽造變造私文書罪）
偽造、變造私文書，足以生損害於公眾或他人者，處五年以下有
期徒刑。
中華民國刑法第216條
（行使偽造變造或登載不實之文書罪）
行使第二百十條至第二百十五條之文書者，依偽造、變造文書或
登載不實事項或使登載不實事項之規定處斷。
中華民國刑法第336條第2項
（公務公益侵占罪、業務侵占罪）
對於業務上所持有之物，犯前條第一項之罪者，處六月以上五年
以下有期徒刑，得併科三千元以下罰金。

司法院資訊處製作；財團法人民間司法改革基金會備份。
